【裁判字號】    89,易,1953
【裁判日期】    891021
【裁判案由】    違反公司法
【裁判全文】
臺灣臺北地方法院刑事判決                        八十九年度易字第一九五三號
    公  訴  人  臺灣臺北地方法院檢察署檢察官
    被      告  甲○○
    選任辯護人  黃子素
                張佳瑜
右列被告因違反公司法案件，經檢察官聲請簡易判決處刑（八十八年度偵字第二五六
五四號），惟本院臺北簡易庭認不宜以簡易程序處刑（八十九年度北簡字第一一一四
號），移送適用通常程序審理，本院判決如左：
    主      文
甲○○無罪。
    理      由
一、公訴意旨略以：被告甲○○係設於臺北市中山區○○○路四三二號六樓之四迦士
    企業股份有限公司（以下簡稱迦士公司）之負責人，明知該公司登記所營事業項
    目僅為「各種機械之買賣」等業務，竟自民國八十一年間起，擅自經營登記範圍
    以外之醫療器材買賣業務。嗣於八十八年十一月間，在上址為高雄市政府社會局
    派員查獲，因認被告涉有違反公司法第十五條第一項規定，應依同條第三項處罰
    等語。
二、公訴人認被告涉有前述罪嫌，係以被告坦承迦士公司有經營助聽器醫療器材買賣
    業務之事實，而該業務之經營，並不在其依法登記之營利事業項目之列，此有該
    公司營利事業登記證及公司登記資料在卷可稽，因認被告辯稱該業務之經營係合
    法一節，為不可採，而資為其論據。
三、按犯罪事實應依證據認定之，無證據不得推定其犯罪事實，刑事訴訟法第一百五
    十四條定有明文。次按行為非出於故意或過失者，不罰，刑法第十二條定有明文
    ；又公司法第十五條第一項規定公司不得經營登記範圍以外之業務，該所謂經營
    登記範圍以外業務之行為，須行為人明知其所經營之業務非其公司登記營業項目
    之列，亦即行為人主觀上必須對於犯罪構成要件之一切客觀行為情狀全部有所認
    識，始具備故意之認知要素，進而必須有實現不法構成要件之全部客觀行為情狀
    之決意，始具備故意之決意要素。訊據被告固坦承其為迦士公司之負責人，迦士
    公司有經營助聽器買賣之業務，惟否認該業務之經營係屬該公司登記範圍以外之
    業務，辯稱：迦士公司為經營有關聽力工程及相關產品如助聽器之買賣業務，乃
    於八十一年間依經濟部中央標準局（現已與商品檢驗局合併為標準檢驗局）編定
    之「中國國家標準分類目錄」為變更登記，而依該分類目錄所載，助聽器早於六
    十九年間即已分類於「電子工程類」中之「電子儀器零件」中，而非分類於「衛
    生及醫療器材」中，且該分類標準係參考日本ＪＩＳ  Ｃ五五一二一ＵＬ標準及
    國際標準ＩＥＣ  六０一一八－０，是迦士公司乃增加「有關聽力工程之顧問規
    劃及設計業務」、「有關電子產品之代理買賣與維修業務」及「代理國內外廠商
    有關產品報價投標及經銷業務（期貨除外）」等營業項目，從而，迦士公司經營
    助聽器買賣之業務自屬於法有據。況政府機關為此類助聽器採購招標時所定之投
    標資格，亦載明得由電子業者參與投標，顯見助聽器為電子產品無訛。至主管公
    司營業項目登記之中央主管機關經濟部商業司就迦士公司有無經營登記範圍以外
    之業務，亦即助聽器究屬「電子產品」或「醫療器材」，並未自行認定，僅引用
    行政院衛生署七十七年六月三十日衛署藥字第七三四八五五號函及八十六年二月
    二十日衛署藥字第八六０００九０二號函認應列屬於「無須辦理查驗登記之醫療
    器材」，然該等函旨除與上開分類標準不符外，實際上亦乏其依據。又迦士公司
    販售之助聽器屬「管制射頻器材」，依電信法第四十九條規定，管制射頻器材之
    販賣須由交通部訂定管理辦法，由此可知交通部乃調頻助聽器之目的事業主管機
    關，且就調頻助聽器而言，電信法及相關管制辦法乃藥事法之特別法，而交通部
    就調頻助聽器係分類為「電子器材」中之「電信器材」，是縱行政院衛生署主張
    調頻助聽器應屬「醫療器材」，該署為主管機關，依中央法規標準法第十六條規
    定，交通部所為之分類認定自應優於行政院衛生署所為之認定。從而，迦士公司
    增加營業項目所為之助聽器買賣業務，既係因信賴中國國家標準分類目錄所編定
    之分類及交通部所為之分類認定，其信賴自應受到保護，實難謂其主觀上有任何
    經營登記範圍以外業務之故意等語。
四、經查，被告為迦士公司之負責人，迦士公司係於七十七年十月十五日設立登記，
    八十一年一月八日為變更登記，現營業項目登記為：「１、各種機械之買賣。２
    、各類紡織品之買賣。３、有關噪音、汙染、防治之顧問、規劃、設計與工程等
    業務（建築師及營造業除外）。４、有關聽力工程之顧問規劃設計業務。５、有
    關電子產品之代理買賣與維修業務。６、有關進出口貿易業務。７、代理國內外
    廠商有關產品報價投標及經銷業務。」，此有公司資料查詢作業在卷可稽（見偵
    查卷宗第六頁至第七頁），而經濟部標準檢驗局制定公布之「中國國家標準」現
    計有二十六類，助聽器係列於「電子工程類」，該國家標準之制定功能在於作為
    產銷基準、推動標準化使產業升級、加速經濟發展、作為政府施政基準及保護消
    費者，提高國民生活素質。此國家標準之實施，除經各該目的事業主管機關引用
    全部或一部內容為法規者，從其規定者外，並無強制性，此有被告所提之經濟部
    檢驗局八十九年五月十五日標檢（八九）法字第０００六九一七號函影本及中國
    國家標準分類目錄在卷可按（詳見本院卷宗），職是，被告辯稱迦士公司為經營
    有關聽力工程及相關產品如助聽器之買賣業務，乃於八十一年一月八日依經濟部
    中央標準局編定之「中國國家標準分類目錄」為變更登記，自屬有據，先予敘明
    。次查，經濟部於八十六年六月二十六日以（八六）商字第八六二一二七六七號
    公告實施公司營業項目代碼化作業，為簡化公司名稱及業務預查之申請及審核作
    業，並利於統計，以達成公司所營事業標準化目標，故凡新申請公司設立或已設
    立公司變更所營事業，自八十六年七月一日起，如係委託代理人辦理公司名稱及
    所營事業預查申請者，均須依「公司行號營業項目代碼表」逐項填列營業項目，
    並自八十七年一月一日起全面實施所營事業代碼化作業。迦士公司係於實施公司
    行號所營事業代碼化作業前即以文字敘述方式登記其所營事業，其於代碼化實施
    後，既未再辦理所營事業項目之變更登記，要無依該代碼表填列營業項目變更之
    問題，僅該公司嗣後欲行變更所營事業項目時，須依該公告事項辦理之，此有被
    告所提之經濟部商業司於八十九年三月二十八日經（八九）商六字第八九二０五
    五二七號函影本附卷可憑（詳見本院卷宗），則縱使經濟部於實施代碼化作業後
    ，依行政院衛生署七十七年六月三十日衛署藥字第七三四八五五號函及八十六年
    二月二十日衛署藥字第八六０００九０二號函旨認為助聽器應列屬無須辦理查驗
    登記之醫療器材，欲從事該項產品之買賣者，應辦理「F108031醫療器材批發業
    」、「F208031醫療器材零售業」之所營事業項目登記，亦不得以該「公司行號
    營業項目代碼表」之分類，即認在該代碼表公告實施前已經設立（或變更）登記
    之公司營業項目，亦應依該代碼表分類之營業項目辦理營業登記後始為適法。綜
    上所述，被告辯稱其前所為之營業項目登記，既係依中國國家標準分類項目，以
    文字敘述方式辦理所營事業項目之變更登記，其信賴自應受到保護，主觀上亦無
    何經營登記範圍以外業務之故意一節，應堪以採信。此外，復查無其他積極證據
    足以證明迦士公司所營助聽器之買賣業務係屬於經營公司登記範圍以外業務之犯
    行，揆諸上述說明，不能證明被告犯罪，自應為其無罪之諭知。
據上論斷，應依刑事訴訟法第四百五十二條、第三百零一條第一項判決如主文。
本案經檢察官羅松芳到庭執行職務。
中      華      民      國    八十九    年      十      月      十六    日
                                    臺灣臺北地方法院刑事第五庭
                                        法  官  朱  夢  蘋
右正本證明與原本無異
如不服本判決，應於送達後十日內，向本院提出上訴狀。
                                        書記官  周  小  玲
中      華      民      國    八十九    年      十      月    二十一    日


司法院資訊處製作；財團法人民間司法改革基金會備份。
